ACORDAO-COMPLETO-2339539

ACÓRDÃO 1271/2019 ATA 19/2019 - PLENÁRIO

VISTOS, relatados e discutidos estes autos de pedidos de reexame, interpostos por Cláudia Rosana de Araújo Costa, Fundação Universidade de Brasília e Márcia Abrahão Moura, em face do Acórdão 561/2017-TCU-Plenário, proferido em Relatório de Inspeção,
ACORDAM os Ministros do Tribunal de Contas da União, reunidos em Sessão do Plenário, ante as razões expostas pelo Relator, em:
9.1. com fundamento no art. 48 da Lei 8.443/1992, conhecer do pedido de reexame interposto pela Fundação Universidade de Brasília, para, no mérito, negar-lhe provimento;
9.2. com fundamento no art. 48 da Lei 8.443/1992, conhecer dos pedidos de reexame interpostos por Cláudia Rosana de Araújo Costa e por Márcia Abrahão Moura, para, no mérito, dar-lhes provimento para tornar insubsistentes os itens 9.1 e 9.2.3 do Acórdão 561/2017-TCU-Plenário;
9.3. dar ciência às recorrentes do teor desta deliberação, bem assim do relatório e do voto que a fundamentam.

Pedido de reexame em relatório de inspeção realizado com o intuito de verificar o cumprimento de determinação relativa aos pagamentos realizados a título da URP de fevereiro de 1989.

Fundação Universidade de Brasília.

3. Interessados/Responsáveis/Recorrentes:
3.1. Responsáveis: Cláudia Rosana de Araújo Costa (XXX.257.333-XX); Fundação Universidade de Brasília (00.038.174/0001-43); Ivan Marques de Toledo Camargo (XXX.411.481-XX); José Geraldo de Sousa Júnior (XXX.173.968-XX); Márcia Abrahão Moura (XXX.590.531-XX); Roberto Armando Ramos de Aguiar (XXX.566.888-XX); Timothy Martin Mulholland (XXX.829.971-XX).
3.2. Recorrentes: Fundação Universidade de Brasília (00.038.174/0001-43); Márcia Abrahão Moura (XXX.590.531-XX); Cláudia Rosana de Araújo Costa (XXX.257.333-XX).

13.1. Ministros presentes: José Mucio Monteiro (Presidente), Benjamin Zymler, Augusto Nardes, Aroldo Cedraz, Raimundo Carreiro (Relator), Ana Arraes, Bruno Dantas e Vital do Rêgo.
13.2. Ministro-Substituto convocado: Marcos Bemquerer Costa.
13.3. Ministro-Substituto presente: Weder de Oliveira.

ACORDAO-COMPLETO-2362651

Acórdão 1604/2019 - Plenário

ACORDAO-COMPLETO-2512808

Acórdão 2434/2021 - Plenário

ACORDAO-COMPLETO-2373290

Acórdão 2169/2019 - Plenário

RAIMUNDO CARREIRO

Ministro Benjamin Zymler.

Adoto como relatório, nos termos do inciso I do §3º do art. 1º da Lei 8.443/1992, a instrução de peça eletrônica 285, lavrada no âmbito da Secretaria de Recursos - Serur, a qual foi endossada pela Unidade Técnica (peças 286 e 287) , verbis:
"INTRODUÇÃO
Trata-se de pedidos de reexame interpostos por Cláudia Rosana de Araújo Costa (R004-Peças 267 e 273) , Fundação Universidade de Brasília e Márcia Abrahão Moura (R005-Peça 266) , respectivamente, à época, Decana de Gestão de Pessoas e Reitora da Universidade de Brasília, por meio dos quais se insurgem contra o Acórdão 561/2017-TCU-Plenário, prolatado na sessão de julgamento do dia 29/3/2017-Ordinária e inserto na Ata 10/2017-Plenário (Peça 256) .
1.1. A deliberação recorrida apresenta o seguinte teor:
VISTOS, relatados e discutidos estes autos de Relatório de Inspeção,
ACORDAM os Ministros do Tribunal de Contas da União, reunidos em sessão do Plenário, diante das razões expostas pelo relator e com fundamento no art. 45 da Lei 8.443/1992 c/c art. 276 do Regimento Interno deste Tribunal, em:
9.1. aplicar às sras. Cláudia Rosana de Araújo Costa e Márcia Abrahão Moura a multa prevista no §1º do art. 58 da Lei 8.443/1992 no valor de R$ 20.000,00 (vinte mil reais) , com fixação do prazo de quinze dias, a contar da notificação, para comprovar, perante o Tribunal (art. 214, inciso III, alínea "a", do Regimento Interno) , o recolhimento da dívida aos cofres do Tesouro Nacional, atualizada monetariamente desde a data deste acórdão até a do efetivo recolhimento, se for paga após o vencimento, na forma da legislação em vigor;
9.2. confirmar a medida cautelar determinada pelo Acórdão 2355/2016-TCU-Plenário e determinar à Fundação Universidade de Brasília que:
9.2.1. corrija os valores atualmente pagos a título de URP aos beneficiários dos MS 26156 e MS 28819 para os patamares existentes antes do advento da Lei 13.325/2016;
9.2.2. exclua a rubrica relativa à URP dos contracheques dos inativos e pensionistas que integravam o polo ativo do MS 25.678, ainda que eventualmente sejam beneficiários dos MS 26156 e MS 28819;
9.2.3. promova, caso não comprovado o tempestivo recolhimento, o desconto integral ou parcelado das multas estipuladas no subitem 9.1 deste Acórdão sobre os vencimentos das responsáveis, observados os limites previstos na legislação pertinente, nos termos do art. 28, inciso I, da Lei 8.443/1992, c/c o art. 219, inciso I, do Regimento Interno do TCU;
9.3. determinar à Secretaria de Fiscalização de Pessoal que monitore o cumprimento das determinações contidas no subitem 9.2;
9.4. encaminhar cópia deste acórdão, bem como do relatório e voto que o fundamentam, à Ministra Cármen Lúcia, Presidente do Supremo Tribunal Federal e relatora dos MS 26156, e ao Ministro Ricardo Lewandowski, atual relator do MS 28819;
9.5. arquivar o presente processo. (ênfases acrescidas) 
HISTÓRICO
Trata-se de relatório de inspeção realizada pela Secretaria de Fiscalização de Pessoal (Sefip) na Fundação Universidade de Brasília (FUB) com o intuito de verificar o cumprimento do Acórdão 2161/2015-TCU-Plenário (Relator Ministro Walton Alencar Rodrigues) relativamente aos pagamentos realizados a título da URP de fevereiro de 1989 (26,05%) . 
1.2. No âmbito desta Corte de Contas, no que concerne ao deslinde do presente recurso, foi adotada medida cautelar para determinar à Fundação Universidade de Brasília que mantivesse os valores pagos a título de URP aos beneficiários dos MS 26156 e MS 28819 nos patamares existentes antes do advento da Lei 13.325/2016 e determinou a oitiva da Fundação Universidade de Brasília para que i) apresentasse as razões que entendesse cabíveis para esclarecer a incidência da URP de 26,05% sobre as novas estruturas remuneratórias dos servidores dos quadros dessa instituição de ensino e ii) justificasse a não utilização do Sistema de Cadastro de Ações Judiciais para o pagamento da URP de 26,05%, nos termos do Acórdão 2355/2016-TCU-Plenário (Peça 221) :
VISTOS, relatados e discutidos estes autos de Relatório de Inspeção,
ACORDAM os Ministros do Tribunal de Contas da União, reunidos em sessão do Plenário, diante das razões expostas pelo relator e com fundamento no art. 45 da Lei 8.443/1992 c/c art. 276 do Regimento Interno deste Tribunal, em:
9.1. levantar o sobrestamento do presente processo, com fundamento no § 3º do art. 47 da Resolução TCU 259/2014;
9.2. adotar medida cautelar para determinar à Fundação Universidade de Brasília que mantenha os valores pagos a título de URP aos beneficiários dos MS 26156 e MS 28819 nos patamares existentes antes do advento da Lei 13.325/2016;
9.3. promover a oitiva da Fundação Universidade de Brasília para que apresente, no prazo de quinze dias:
9.3.1. as razões que entender cabíveis no tocante à incidência da URP de 26,05% sobre as novas estruturas remuneratórias dos servidores dos quadros dessa instituição de ensino, com fundamento no §3º do art. 276 do Regimento Interno;
9.3.2. justificativa para a não-utilização do Sistema de Cadastro de Ações Judiciais para o pagamento da URP de 26,05%, com fundamento no inciso IV do art. 250 do Regimento Interno/TCU;
9.4. determinar à Secretaria de Fiscalização de Pessoal que, no prazo de trinta dias, a contar da presente sessão, realize levantamento no sistema Siape para identificar se, além da Fundação Universidade de Brasília, outras instituições federais de ensino incorrem nas práticas questionadas neste processo e, caso necessário, autue as devidas representações; 
9.5. encaminhar cópia deste acórdão, bem como do relatório e voto que o fundamentam, à Ministra Cármen Lúcia, Presidente do Supremo Tribunal Federal e relatora dos MS 26156 e MS 28819, e ao Ministro que vier eventualmente a sucedê-la na relatoria desses processos. (ênfases acrescidas) 
1.3. A Fundação impetrou Agravo (R001-Peça 234) , o qual não foi conhecido, ante sua intempestividade, nos termos do Acórdão 3058/2016-TCU-Plenário (Peça 238) .
1.4. Adotadas as medidas a seu cargo, a Sefip, em nova instrução (Peça 249) , após a análise das razões de justificativa apresentadas pelas responsáveis, ora recorrentes, propôs afastar a irregularidade mencionada no subitem 9.3.2 do Acórdão 2355/2016-TCU-Plenário, proposta que foi acompanhada pelo Exmo. Relator Ministro Benjamin Zymler.
1.5. No tocante ao pagamento da URP de fevereiro de 1989, o Exmo Ministro Relator a quo, afastou a oitiva proposta pela Sefip, e entendeu que fora descumprida a medida cautelar proferida pelo Acórdão 2355/2016-TCU-Plenário, uma vez que os valores da URP majorados em agosto de 2016 não foram reduzidos e foi concedido novo aumento em janeiro de 2017.
1.6. Propôs, por conseguinte, a aplicação da multa prevista no § 1º do art. 58 da Lei 8.443/1992, no valor de R$ 20.000,00 para as duas responsáveis, em razão do descumprimento injustificado de determinação deste Tribunal, nos termos do Voto que acompanha o Acórdão recorrido (Peça 257) , no que foi acompanhado pelos Membros do Pleno desta Corte de Contas.
1.7. Novos Agravos foram interpostos (R002-Peças 263 e 266 e R003-Peça 267) , e, novamente, não conhecidos, desta feita por falta de previsão normativa, nos termos do Acórdão 1119/2017-TCU-Plenário (Peça 270) .
1.8. Irresignadas com a decisão do TCU, as ex-gestoras e a Fundação interpuseram os presentes pedidos de reexame, que se fundamentam nas altercações que, adiante, passar-se-á a relatar.
EXAME DE ADMISSIBILIDADE 
Reiteram-se os exames preliminares de admissibilidade efetuados por esta Secretaria (Peças 274 e 277) , retificados pelo Exmo. Ministro José Múcio Monteiro (Peças 276 e 282) , que concluíram pelo conhecimento dos pedidos de reexame, nos termos do artigo 48 da Lei 8.443/1992, c/c os artigos 285 e 286, parágrafo único, do RI/TCU, o Relator ad quem, inicialmente, concedeu efeitos de suspensão dos efeitos dos itens 9.1, 9.2.2 e 9.2.3 do Acórdão recorrido.
1.9. A Fundação e Márcia Abrahão Moura impetraram, em seguida, Agravo (R005-Peça 283) contra os Despachos do Exmo. Relator ad quem questionando a extensão dos efeitos suspensivos (Peças 276 e 282) . As razões apresentadas pelos agravantes foram então acolhidas pelo Relator ad quem, de modo que os efeitos suspensivos fossem estendidos a todos os itens do Acórdão recorrido (Peça 284) .
EXAME DE MÉRITO
Delimitação
1.10. Constitui objeto do presente recurso definir se:
	a) houve cerceamento de defesa;
	b) as gestoras atuaram de forma escorreita no âmbito de suas funções;
	c) a alegação de hipossuficiência é apta para afastar o débito e a multa;
	d) a multa aplicada respeitou os princípios da razoabilidade e da proporcionalidade.
Do cerceamento de defesa.
1.11. Cláudia Rosana de Araújo Costa pondera que não lhe foi ofertada o direito ao contraditório e a ampla defesa, antes da aplicação dessa multa, "de forma que fosse possível rever o ato praticado em vez de já receber uma multa nesse valor". 
1.12. Informa que foi "nomeada para o cargo de Decana de Gestão de Pessoas na Universidade de Brasília em 30/11/2016 e em 28/04/2017, data anterior a chegada dessa notificação na FUB", e foi exonerada a pedido do referido cargo (Peça 273, p. 2-3) .
Análise:
1.13. A recorrente sustenta que teve cerceado seu direito de defesa, previsto no art. 5º, inciso LV, da Constituição Federal de 1988, alegando que não foi ouvida antes da aplicação da multa.
1.14. A aplicação de multa por não atendimento injustificado de decisão do TCU prescinde de audiência prévia dos responsáveis quando a possibilidade da sanção constar da comunicação da decisão descumprida que, nos termos do § 3º do art. 268 do Regimento Interno, v. g. Acórdãos 2.790-TCU-1ª Câmara, 104 e 2.470/2012-TCU-Plenário, Relatores Ministros Valmir Campelo, Aroldo Cedraz e Marcos Bemquerer.
1.15. Comando normativo que foi expressamente respeitado como se observa no Ofício 9.998/2016-TCU/Sefip, de 20/9/2016, encaminhado para a Fundação Universidade de Brasília (Peça 225) :
1. Conforme o Acórdão 2355/2016-TCU-Plenário, Sessão de 14/9/2016, proferido em processo de fiscalização (TC Processo 011.205/2009-0) , foi determinado, cautelarmente, "à Fundação Universidade de Brasília que mantenha os valores pagos a título de URP aos beneficiários dos MS 26156 e MS 28819 nos patamares existentes antes do advento da Lei 13.325/2016", até que o Tribunal decida sobre o mérito da questão suscitada, nos termos do art. 45 da Lei 8.443/1992, c/c o art. 276 do Regimento Interno do TCU. 
2. Por dever de ofício, informo que o não cumprimento de determinação deste Tribunal poderá ensejar a aplicação da multa prevista no art. 58, § 1º, da Lei 8.443/1992, a qual prescinde de realização de prévia audiência, nos termos do art. 268, § 3º, do Regimento Interno/TCU.
1.16. O Decanato de Gestão de Pessoas foi novamente notificado em 6/12/2016, durante a gestão da ora recorrente (Peça 242) , e a resposta ao comunicado foi apresentada pela recorrente (Peça 246) . Assim como, os demais procedimentos no âmbito desta Corte de Contas, tais como, a instrução da unidade técnica, seus desdobramentos e a sessão de julgamento do Acórdão recorrido, terem sido realizadas ainda na gestão da recorrente, findando com a sessão de julgamento em 29/3/2017.
1.17. Logo a obrigação de cumprir a determinação em questão perpassou a gestão da decana, ora recorrente, Cláudia Rosana de Araújo Costa.
1.18. Insta ressalvar que, ao compulsar a jurisprudência sistematizada desta Corte de Contas, a praxe jurisprudencial consolidada materializou a seguinte resenha: "o atendimento intempestivo a diligência do TCU não afasta a aplicação de multa" (Processo acórdão 3.138/20008-TCU-2ª Câmara, Relator Ministro Ubiratan Aguiar) . 
1.19. De igual sorte, alegar que seria "possível rever o ato praticado em vez de já receber uma multa nesse valor", não transmudaria o descaso encontrado em adimplemento da obrigação constitucional primordial dos gestores públicos de a tempo e a contento cumprir as decisões desta Corte de Contas, como fora alertado no ofício de comunicação do Acórdão 2355/2016-TCU-Plenário.
1.20. Para que os excessos advindos da interpretação errônea de comandos legais ou jurisprudenciais possam ser corrigidos, os princípios da celeridade e da eficiência devem ser respeitados, evitando as chicanas administrativas, ainda mais naquelas situações em que interpretações equivocadas têm sido utilizadas para drenar os cofres públicos há mais de duas décadas. Ao administrador público só cabe fazer e adotar o que está previsto na lei, uma vez que os recursos para o pagamento de pessoal advêm de valores públicos, custeados com muito sacrifício por toda sociedade.
1.21. Note-se que as leis que tratam da remuneração de cada carreira são elaboradas com a participação de toda sociedade e refletem a necessidade daquela carreira pública e a possibilidade não de um empregador privado para arcar com suas expensas, mas de toda a sociedade brasileira, e por isso a sua definição por meio de processo legislativo.
1.22. Logo, os documentos que compõem os autos fazem prova inequívoca e eloquente de que o processo respeitou, escrupulosamente e a todo momento, os princípios constitucionais do devido processo legal, do contraditório e da ampla defesa, solenemente insculpidos no art. 5°, incisos LIV e LV, da Constituição da República.
Da atuação escorreita das gestoras no âmbito de suas funções.
1.23. Cláudia Rosana de Araújo Costa, à época, Decana de Gestão de Pessoas, e Márcia Abrahão Moura, Reitora da Universidade de Brasília, pugnam pelo afastamento da multa aplicada, por meio dos seguintes argumentos (Peça 273, p. 3-4 e Peça 266, p. 5-9) :
	a) Cláudia Rosana de Araújo Costa pontua que seus atos foram praticados "de boa-fé, na interpretação de que estava dando cumprimento a liminares proferidas nos Mandados de Segurança 26.156 e 28.819" e talvez por questões de "pouca experiência" e "conhecimento jurídico limitado", já que é "administradora, e o pouco tempo no cargo tenham contribuído para um possível erro ou errônea interpretação de decisão judicial, mas que podem ser perfeitamente corrigidos em consulta ao STF";
	b) Cláudia Rosana de Araújo Costa afirma que desde que ingressou na "carreira pública", em 19/1/2009, na "FUB como Administradora" sempre assumiu cargos e pautou sua "conduta pelos princípios da legalidade, da eficiência, da moralidade e de vários outros princípios"; 
	c) a FUB e Márcia Abrahão Moura ponderam que "não há razoabilidade na imposição de multa pessoal às recorrentes, que sempre primaram pelo fiel cumprimento das determinações judiciais prevalentes na espécie";
	d) a FUB retoma a discussão quanto à validade dos atos administrativos das gestoras, os quais, segundo a defesa, estariam amparados pelos Mandados de Segurança do STF.
Análise:
1.24. Pondera-se, inicialmente, ser descabida a discussão acerca da pertinência e da validade das determinações contidas no Acórdão 2355/2016-TCU-Plenário, uma vez que a eventual rediscussão das determinações ali contidas deveria ter sido realizada por meio dos instrumentos pertinentes. Rediscussão que foi enfrentada por esta Corte de Contas quando da análise das razões de justificativa enviadas pela Fundação, nos termos do Voto que fundamentou o Acórdão recorrido (Peça 257) , in verbis:
7. Verifica-se, pois, que a FUB vem descumprindo medida cautelar proferida por esta Corte, sob a alegação de estar cumprindo decisão judicial. Nessa seara, cumpre mencionar que a servidora matrícula Siape 1220662, mencionada no voto que fundamentou o Acórdão 2355/2016-TCU-Plenário, que recebia a título de decisão judicial R$ 4.460,95 em julho de 2016, está recebendo R$ 4.941,62. Ou seja, um aumento de 10,77%. 
8. Deixo de adentrar o mérito da legalidade da manutenção da URP de 26,05% nos dias atuais, haja vista que a matéria está pacificada inclusive no próprio Supremo Tribunal Federal (STF) . Cito, a título de ilustração, o MS 32822 AgR/DF (relatora Ministra Rosa Weber, julgado em 30/8/2016 pela Primeira Turma) : 
EMENTA AGRAVO REGIMENTAL EM MANDADO DE SEGURANÇA. INTERPOSIÇÃO SOB A ÉGIDE DO CPC/1973. ATO INICIAL CONCESSIVO DE APOSENTADORIA. RECUSA DE REGISTRO. JURISPRUDÊNCIA CONSOLIDADA DO SUPREMO TRIBUNAL FEDERAL. RELAÇÃO JURÍDICA CONTINUATIVA. MODIFICAÇÃO DO ESTADO DE FATO OU DE DIREITO. EXAURIMENTO DA EFICÁCIA DE SENTENÇA ACOBERTADA PELA COISA JULGADA. PRINCÍPIO DA IRREDUTIBILIDADE DE VENCIMENTOS. 1. Ao julgamento do RE 596.663, esta Corte decidiu o tema nº 494 da repercussão geral, assentando a seguinte tese: "A sentença que reconhece ao trabalhador ou a servidor o direito a determinado percentual de acréscimo remuneratório deixa de ter eficácia a partir da superveniente incorporação definitiva do referido percentual nos seus ganhos". 2. A autoridade impetrada, no Acórdão 7288/2013-TCU-Segunda Câmara, registrou que a parcela correspondente ao percentual de 26,05% (URP) , paga em virtude de decisão judicial transitada em julgado, foi posteriormente absorvida por reestruturações remuneratórias ocorridas na carreira da impetrante, em especial as decorrentes das Leis 11.344/2006 e 11.784/2008. 3. Balizada na compreensão de que não há direito adquirido a regime jurídico, a jurisprudência desta Suprema Corte, reafirmada ao julgamento, sob a sistemática da repercussão geral, do RE 563.965, reputa revestida de legitimidade constitucional a alteração na estrutura dos vencimentos de servidores públicos, desde que com eficácia ex nunc e sem redução nominal de estipêndios. 4. Agravo regimental conhecido e não provido.
9. O que importa esclarecer, no caso concreto, é se o aumento da URP paga aos servidores da FUB em razão dos novos planos de carreira possui amparo judicial.  
10. Quando da prolação do Acórdão 2355/2016-TCU-Plenário, o Tribunal concluiu que não existia determinação do STF que assegurasse a continuidade do pagamento sob a forma de percentual, de modo a assegurar automaticamente aumento do valor da vantagem a cada novo aumento de remuneração.
11. A intenção da relatora quando deferiu medida cautelar contra atos emanados do Tribunal de Contas da União era clara: preservar os pagamentos que vinham sendo feitos aos servidores da FUB a título de URP em razão do caráter alimentar da rubrica, como se depreende da parte final da decisão monocrática proferida em 1º/11/2006 nos autos do MS 26156 MC/DF:
Pela natureza alimentar da URP, paga aos docentes substituídos durante alguns anos, e cujos valores representam parte considerável das remunerações devidas, defiro o pedido de medida liminar para determinar à autoridade indigitada coatora se abstenha de praticar atos tendentes a diminuir, suspender e/ou retirar da remuneração/proventos/pensões dos docentes substituídos a parcela referente à URP de fevereiro de 989 e/ou impliquem a devolução dos valores recebidos àquele título, até a decisão final da presente Ação.
12. De fato, a relatora determinou, no despacho exarado em 25/3/2010, a continuidade do pagamento da URP "na forma como vinha sendo realizada", mas isso não significa, como querem fazer crer as responsáveis, que a Ministra se referia ao pagamento de percentual incidente sobre toda e qualquer estrutura remuneratória. 
13. O próprio despacho esclareceu o significado da expressão, consoante se depreende do texto seguinte:
Com as informações constantes dos ofícios apresentados pelo Reitor da Universidade de Brasília (Petição Avulsa n. 16.569/2010) e pelo Ministro do Planejamento, Orçamento e Gestão (Petição Avulsa n. 16.666/2010) , e, ainda, das decisões de fls. -538 e 574-581, dou por respondido por esta última autoridade a este Supremo Tribunal que o cumprimento do que determinado na liminar por mim deferida, que importa no pagamento da parcela discutida (URP de fevereiro de 1989) na forma como vinha sendo realizada antes da prolação do ato ora impugnado, ou seja, incluídos todos os docentes substituídos (sem distinção quanto à época de ingresso na Fundação Universidade de Brasília) e sem sua absorção por reajustes salariais posteriores, será integral, aguardando o órgão apenas a apresentação pela Fundação Universidade de Brasília de apresentação dos dados e valores, para que seja aperfeiçoado o pagamento inclusive por folha suplementar a ser gerada imediatamente. 
Reitero, ainda uma vez, que o cumprimento da decisão precária, proferida em sede de liminar, não representa sinalização de reconhecimento de eventual direito dos substituídos pelo sindicato- impetrante, mas tão somente garantia de pagamentos que vêm sendo realizados ao longo dos anos até a decisão final a ser prolatada proximamente por este Supremo Tribunal. (grifo não existente no original) 
14. Extrai-se, claramente, do citado despacho, que a forma como vinha sendo realizada significa que a rubrica deveria continuar sendo paga a todos os servidores, sem distinção quanto à época de seu ingresso na FUB, e sem absorção por reajustes salariais posteriores. Nada é falado sobre a forma de cálculo da vantagem, mas tão somente sobre a preservação de seu valor. A relatora cuidou apenas de evitar a redução da remuneração dos substituídos. (ênfases do original) 
1.25. Em verdade, as gestoras foram multadas pelo descumprimento das determinações do Acórdão 2355/2016-TCU-Plenário, o qual continha todas as diretrizes a serem seguidas pelos agentes públicos, não sendo cabível buscar explicações em pagamentos de remunerações sem apoio em legislação específica e se aproveitando de interpretação extensiva de decisões judiciais, interpretação com afronta explícita ao interesse público e ao Erário, cuja inconsistência foi explicada e reexplicada em diversas decisões desta Corte de Contas.
1.26. A cultura de desrespeito à Constituição Federal, às leis e a utilização de subterfúgios para inflar indevidamente as remunerações dos quadros da Fundação, inclusive daqueles que ingressaram nos quadros da instituição décadas depois dos referidos planos econômicos, como a própria Decana, ora recorrente, foi detidamente demonstrada no Voto que fundamenta o Acórdão recorrido, de lavra do Exmo. Ministro Benjamin Zymler (Peça 257, p. 7) :
17. Alegam as responsáveis que não haveria óbice, na decisão judicial, ao aumento do valor da URP.
18. Ora, para que determinada vantagem paga ao servidor não basta que não haja óbices na decisão judicial ou na lei. É necessário que exista expressa determinação, pois inexiste espaço para discricionariedade do administrador.
19. No caso concreto, não há comando judicial que imponha à FUB a obrigação de elevar o valor dos pagamentos feitos a título de URP. 
20. Argumentam as gestoras que a não-incidência dos aumentos remuneratórios sobre a URP significariam a redução da rubrica. Também não vejo como isso poderia ocorrer, já que ficou assegurada a manutenção do valor nominal da rubrica.
21. Veja-se que não existe, no nosso ordenamento jurídico, norma que assegure a manutenção dos valores reais das remunerações. Tampouco existe norma que assegure a manutenção dos valores proporcionais das rubricas judiciais nas remunerações dos servidores.
 (...) 
24. Manter em destacado o percentual, a ser aplicado a toda e qualquer estrutura remuneratória a ser criada por lei, equivale a afastar o princípio da reserva legal, de modo a assegurar aos servidores a percepção de remuneração eternamente superior àquela estipulada pelo legislador. 
25. Na linha de raciocínio dos gestores, se a mesma remuneração dos servidores fosse reestruturada e elevada para R$ 10.000,00, fariam jus ao pagamento de R$ 2.605,00 a título de URP, o que afronta não apenas o entendimento desta Corte, como também do próprio STF. Cito, em particular, o RE 596.663/RJ (rel. Ministro Marco Aurélio; rel. acórdão Ministro Teori Zavascki; julgado pelo Tribunal Pleno em 24/9/2014) , o qual teve repercussão geral (tema 494) , nos termos do § 3º do art. 102 da Constituição Federal. 
26. O que se espera, com os aumentos remuneratórios, é a paulatina absorção da vantagem judicial e não o seu aumento continuado. 
27. Ao contrário do que interpreta a FUB, a intenção da Ministra Cármen Lúcia era clara: evitar o decesso remuneratório até o julgamento do mérito, dado o caráter alimentar da parcela remuneratória. Não é por outra razão que a relatora suspendeu os atos da autoridade coatora que implicasse suspensão ou retirada da parcela da remuneração dos substituídos até a decisão final da ação.
1.27. No caso em apreço, a aplicação da multa fundamentou-se no parágrafo 1º do art. 58 da LOTCU, em razão do injustificado não atendimento, a contento, de decisão desta Corte de Contas (item 9.1 do Acórdão 561/2017-TCU-Plenário) .
1.28. De fato, neste caso específico, a análise cabível a afastar a aplicação da multa reside na comprovação documental de que as recorrentes teriam, à época, tomado todas as medidas de suas alçadas para assegurar o escorreito e o tempestivo cumprimento da decisão do TCU. Com efeito, caso se chegue à conclusão de que os documentos, acostados aos autos pelas recorrentes, são hábeis o suficiente para comprovar a ação diligente destas, as multas que lhes foram cominadas, posto que terão perdido seu suporte de validade, deverão ser relevadas, com fulcro no §2º do art. 268 do RITCU. 
1.29. A contrario sensu, evidentemente, se a argumentação carreada aos autos não se mostrar materialmente suficiente a evidenciar as condutas diligentes da Reitora e da Decana de Gestão de Pessoas as multas deverão ser mantidas.
1.30. Pondera-se que a conduta tipificada no inciso IV do art. 58 da LOTCU não comporta o exame ou não do elemento subjetivo da má-fé/boa-fé ou dolo do responsável, mas tão somente, a apuração objetiva do cumprimento ou descumprimento do comando da decisão encetada, sob pena de tornar letra morta os desígnios desta Egrégia Corte de Contas. 
1.31. A demonstração de que as decisões judiciais, em sede de mandado de segurança, e os fatos processuais ocorridos há quase uma década antes dos julgados constantes desse Relatório de Inspeção não impediam a adoção das determinações desta Corte de Contas foi didaticamente aclarada pelo Exmo. Ministro Benjamin Zymler no Voto que fundamenta o Acórdão recorrido (Peça 257, p. 7-8) :
27. Ao contrário do que interpreta a FUB, a intenção da Ministra Cármen Lúcia era clara: evitar o decesso remuneratório até o julgamento do mérito, dado o caráter alimentar da parcela remuneratória. Não é por outra razão que a relatora suspendeu os atos da autoridade coatora que implicasse suspensão ou retirada da parcela da remuneração dos substituídos até a decisão final da ação.
28. Portanto, descumprida a medida cautelar proferida pelo Acórdão 2355/2016-TCU-Plenário, uma vez que os valores da URP majorados em agosto de 2016 não foram reduzidos e foi concedido novo aumento em janeiro de 2017, entendo que deve ser aplicada a multa prevista no § 1º do art. 58 da Lei 8.443/1992, no valor de R$ 20.000,00 para as duas responsáveis, em razão do descumprimento injustificado de determinação deste Tribunal, contida no Acórdão 2355/2016-TCU-Plenário e mantida inalterada pelo Acórdão 3058/2016-TCU-Plenário, sendo desnecessária a oitiva proposta pela Sefip.
1.32. Assim como, as explicações apresentadas pelas recorrentes para descumprir a determinação de corrigir os valores atualmente pagos a título de URP aos beneficiários dos MS 26156 e MS 28819 para os patamares existentes antes do advento da Lei 13.325/2016 não alteram o juízo de valor proferido em primeira instância, pois alegar que "pouca experiência" e "conhecimento jurídico limitado" não justifica o descumprimento direto da decisão desta Corte de Contas.
1.33. Conclui-se, deste modo, que as recorrentes se omitiram em cumprir a decisão desta Corte de Contas, no legítimo exercício de suas funções públicas, atuações omissivas que não têm natureza meramente formal e que atentaram contra o princípio da reserva legal, impingindo a sociedade brasileira despesa com a qual esta não havia aquiescido por meio de seus representantes legais, legítimos detentores do poder de legislar acerca das remunerações das carreiras em questão. 
1.34. Desse modo, não há como acolher o argumento apresentado. 
Da condição financeira do condenado pelo TCU.
1.35. Cláudia Rosana de Araújo Costa informa sua condição financeira pessoal e familiar. Entende que a "determinação de recolhimento da importância de R$ 20.000,00, ou o desconto em folha dessa importância, necessariamente trará impacto sobre a minha vida familiar, reduzindo recursos de caráter alimentar em prejuízo de menores dependentes" (Peça 273, p. 5) .
Análise:
1.36. Ressalte-se que a jurisprudência desta Casa é serena, em sede recursal, que a alegação de hipossuficiência não é apta, por si só, a reduzir o valor da multa aplicada, cingindo-se, in casu, as facilidades de parcelamento, já devidamente autorizada no subitem 9.2.3 do Acórdão recorrido, e de limitação do valor descontado, quando for o caso, previstas na legislação pertinente, nos termos do art. 217 do RI/TCU.
1.37. Avolumam-se decisões neste sentido, dentre as quais, verbi gratia, os Acórdãos 2.011/2007 e 1.134/2008, ambos da 1ª Câmara, e 24 e 655/2008, ambos do Plenário, que ilustram o pensamento desta Corte de Contas neste mote. 
Do valor da multa aplicada.
1.38. Objetam que a revisão da "aplicação de multa", já que não são reincidentes e atuaram pautadas em motivos justificados e de boa-fé, sendo a multa "desarrazoada e desproporcional" (Peça 273, p. 4) .
1.39. Acrescentam que "o valor estabelecido pelo acórdão recorrido a titulo de multa corresponde a 34,323% do valor máximo previsto no caput do artigo 58 da Lei 8.443/92, sendo totalmente desproporcional à suposta irregularidade imputada às recorrentes" (Peça 266, p. 9-10) .
Análise:
1.40. Cabe ressaltar que o fundamento da aplicação de multa decorreu do não atendimento, no prazo fixado, sem motivo justificado, de decisão do Tribunal, cujo respaldo jurídico se encontra no art. 58, § 1°, da Lei 8.443/1992. 
1.41. Insta ponderar que a sanção de multa aplicada às recorrentes no valor de R$ 20.000,00, as quais devem ser estipuladas entre cinco e cinquenta por cento do valor atualizado do montante estipulado no caput do art. 58, da LOTCU c/c art. 268, inciso VII, do RI/TCU, o que, por sua vez, se encontrava normatizado e atualizado pela Portaria 46, de 13/1/2017 (sob o amparo do § 1º do art. 268 do RI/TCU) , a qual o fixou em R$ 58.269,07 para o ano de 2017.
1.42. Portanto, à luz desses dispositivos, o valor aplicado de R$ 20.000,00 corresponde a 34,32% do valor máximo determinado pelo normativo, proporcionalidade que por sua representatividade fracionária não pode, de per si, ser considerada desarrazoada, primordialmente, em razão do sucessivo descumprimento. O que, por sua vez, se encontra dentro dos parâmetros estabelecidos pelo RI/TCU e, por consectário lógico, dentro dos propósitos dos princípios da razoabilidade e da proporcionalidade, sendo legal e regimentalmente embasado.
1.43. Verifica-se, sobremaneira, que a dosimetria aplicada se mostra bastante razoável e proporcional a gravidade apontada. Além de se inserir perfeitamente na margem discricionária legalmente conferida a esta Casa para a realização efetiva do controle externo no âmbito da administração pública federal.
CONCLUSÃO
Das análises anteriores conclui-se que:
	a) o Decanato de Gestão de Pessoas foi novamente notificado em 6/12/2016, durante a gestão da ora recorrente (Peça 242) , e a resposta ao comunicado foi apresentada pela recorrente (Peça 246) . Em seguida, a instrução da unidade técnica, seus desdobramentos e a sessão de julgamento do Acórdão recorrido ter sido realizada ainda na gestão da recorrente, em 29/3/2017. Logo a obrigação de cumprir a determinação em questão perpassou a gestão da decana, ora recorrente, Cláudia Rosana de Araújo Costa;
	b) as gestoras foram multadas pelo descumprimento das determinações do Acórdão 2355/2016-TCU-Plenário, o qual continha todas as diretrizes a serem seguidas pelos agentes públicos, não sendo cabível buscar explicações em pagamentos de remunerações sem apoio em legislação específica e se aproveitando de interpretação extensiva de decisões judiciais, interpretação com afronta explícita ao interesse público e ao Erário, cuja inconsistência foi explicada e reexplicada em diversas decisões desta Corte de Contas;
	c) a alegação de hipossuficiência não é apta, por si só, a afastar o débito ou a reduzir o valor da multa aplicada, cingindo-se, in casu, as facilidades de parcelamento, já devidamente autorizada no subitem 9.2.3 do Acórdão recorrido, e de limitação do valor descontado, quando for o caso, previstas na legislação pertinente, nos termos do art. 217 do RI/TCU;
	d) a dosimetria aplicada se mostra bastante razoável e proporcional a gravidade apontada. Além de se inserir perfeitamente na margem discricionária legalmente conferida a esta Casa para a realização efetiva do controle externo no âmbito da administração pública federal. 
Ante o exposto,  não foi trazido aos autos nenhum argumento que detenha o condão de modificar o julgado de origem, Acórdão 561/2017-TCU-Plenário, motivo por que este não está a merecer reforma, devendo ser, por consequência, prestigiado e mantido.
PROPOSTA DE ENCAMINHAMENTO
Ante o exposto, submetem-se os autos à consideração superior, propondo-se, com fundamento no artigo 48 da Lei 8.443/1992, c/c os artigos 285 e 286, parágrafo único, do RI/TCU: 
a) conhecer dos pedidos de reexame interpostos por Cláudia Rosana de Araújo Costa (XXX.257.333-XX) ; Fundação Universidade de Brasília (00.038.174/0001-43) ; e Márcia Abrahão Moura (XXX.590.531-XX) e, no mérito, negar-lhes provimento;
b) dar ciência do Acórdão que for prolatado às entidades/órgãos interessados, à Ministra Cármen Lúcia, Presidente do Supremo Tribunal Federal e relatora dos MS 26156, e ao Ministro Ricardo Lewandowski, atual relator do MS 28819 e às recorrentes, ressaltando-se que o Relatório e o Voto que o fundamentarem podem ser consultados no endereço www.tcu.gov/acordaos, no dia seguinte ao de sua oficialização."
O Ministério Público junto ao TCU acompanhou a proposta da unidade técnica, nos seguintes termos (peça 291) , verbis:
"Trata-se de pedidos de reexame interpostos pela ex-Decana de Gestão de Pessoas, Sra. Cláudia Rosana de Araújo Costa (peças 267 e 273) , e pela Fundação Universidade de Brasília (FUB) em conjunto com sua reitora, Sra. Márcia Abrahão Moura (peça 266) , em face do Acórdão 561/2017-TCU-Plenário (peça 256) .
A questão original examinada por esta Corte foi o processamento irregular, em folha de pagamento de pessoal da Administração Pública Federal, de compensações salariais por conta de alegadas perdas decorrentes de planos econômicos, mais especificamente do Plano Verão.
O Acórdão 2161/2005-TCU-Plenário e o Acórdão 3125/2004-TCU-Primeira Câmara, dentre outros, determinaram à FUB que interrompesse os pagamentos realizados a título da URP de fevereiro de 1989 (26,05%) aos servidores ativos, inativos e pensionistas.
Medidas liminares em sede dos mandados de segurança impetrados por entidades de classe amparam a continuidade do pagamento sem, contudo, assegurar a parametrização da vantagem (MS 26156 e MS 28819) .
O Acórdão 2355/2016-TCU-Plenário (peça 221) determinou à Fundação Universidade de Brasília que mantivesse os valores pagos a título de URP aos beneficiários dos MS 26156 e MS 28819 nos patamares existentes antes do advento da Lei 13.325/2016 e definiu oitivas da Fundação Universidade de Brasília para que i) apresentasse as razões que entendesse cabíveis para esclarecer a incidência da URP de 26,05% sobre as novas estruturas remuneratórias dos servidores dos quadros dessa instituição de ensino e ii) justificasse a não utilização do Sistema de Cadastro de Ações Judiciais para o pagamento da URP de 26,05%.
No Acórdão 561/2017-TCU-Plenário, ora atacado, o Tribunal julgou que fora descumprida a determinação do referido Acórdão 2355/2016-TCU-Plenário, uma vez que os valores da URP majorados em agosto de 2016 não foram reduzidos e que foi concedido novo aumento em janeiro de 2017. Em decorrência desse fato, o TCU aplicou a multa prevista no § 1º do art. 58 da Lei 8.443/1992, no valor de R$ 20.000,00, para as duas responsáveis, em razão do descumprimento injustificado de determinação deste Tribunal, nos termos do voto que acompanha o Acórdão recorrido (peça 257) :
Acórdão 561/2017-TCU-Plenário (peça 256) :
 (...) 
Contra essa decisão, foram interpostos agravos (peças 263 e 266 e peça 267) , não conhecidos por falta de previsão normativa, nos termos do Acórdão 1119/2017-TCU-Plenário (Peça 270) .
II
O Ministério Público de Contas concorda com a proposta formulada pela unidade técnica e entende que o julgamento deste Tribunal não requer reforma.
As gestoras foram multadas pelo descumprimento das determinações do Acórdão 2355/2016-TCU-Plenário e, conforme esclarecido pela unidade instrutiva, referido julgado trouxe claramente as diretrizes a serem seguidas pelos agentes públicos, contrárias ao pagamento de remunerações sem o amparo legal, baseando-se em interpretação extensiva e ampliativa de efeitos de decisões judiciais.
As alegações apresentadas pelas gestoras e pela Fundação Universidade de Brasília nos atuais pedidos de reexame foram avaliadas detalhadamente no âmbito da Secretaria de Recursos deste Tribunal (peça 265) que, após pareceres uníssonos por parte dos seus dirigentes, propõe, com fundamento no artigo 48 da Lei 8.443/1992 c/c os artigos 285 e 286, parágrafo único, do RI/TCU conhecer dos pedidos de reexame interpostos por Cláudia Rosana de Araújo Costa (XXX.257.333-XX) ; Fundação Universidade de Brasília (00.038.174/0001-43) ; e Márcia Abrahão Moura (XXX.590.531-XX) e, no mérito, negar-lhes provimento, dando ciência do Acórdão que for prolatado às entidades/órgãos interessados. 
No que diz respeito à multa aplicada, conforme esclarecido em outras situações apreciadas pelo TCU, a dosimetria da pena imposta pelo Tribunal não é objetiva, como ocorre na aplicação adstrita ao Direito Penal. No presente caso, a multa foi corretamente apreciada pelo relator, segundo a gravidade dos ilícitos apurados e a valoração das circunstâncias fáticas e jurídicas envolvidas. Ademais, conforme o enunciado relativo ao Acórdão 2053/2016-TCU-Plenário (Relator Ministro José Múcio Monteiro) , a capacidade econômica do responsável não constitui critério para a gradação da multa aplicada pelo TCU, mas sim o grau de culpabilidade e as circunstâncias fáticas do caso concreto.
III
Ante o exposto, o Ministério Público de Contas manifesta-se de acordo com a proposição oferecida pela Secretaria de Recursos, em pareceres uniformes, no sentido de o Tribunal:
a) conhecer dos pedidos de reexame interpostos por Cláudia Rosana de Araújo Costa (XXX.257.333-XX) ; Fundação Universidade de Brasília (00.038.174/0001-43) ; e Márcia Abrahão Moura (XXX.590.531-XX) e, no mérito, negar-lhes provimento; e
b) dar ciência do Acórdão que for prolatado às entidades/órgãos interessados, à Ministra Cármen Lúcia, Presidente do Supremo Tribunal Federal e relatora dos MS 26156, e ao Ministro Ricardo Lewandowski, atual relator do MS 28819 e às recorrentes, ressaltando-se que o Relatório e o Voto que o fundamentarem podem ser consultados no endereço www.tcu.gov/acordaos, no dia seguinte ao de sua oficialização."
Após o pronunciamento do Parquet especializado, a Fundação Universidade de Brasília, representada pela Sra. Márcia Abrahão, em 24/04/2019, requereu a juntada do parecer de lavra do Sr. Ministro Advogado-Geral da União, o qual, conforme assevera a recorrente, "atesta a força executória da decisão do Supremo Tribunal Federal que deferiu o pedido de liminar nos autos dos Mandados de Segurança Preventivo n. 26.5156  (leia-se 26.156) , impetrado contra ato do Presidente do Tribunal de Contas da União"; como também requereu a juntada do parecer de lavra da Secretaria-Geral de Contencioso da AGU, "o qual recomenda o cumprimento da decisão que deferiu a liminar nos autos do Mandado de Segurança n. 28.819/STF" (peça 292) .
	É o relatório.

Não há.

Procurador Júlio Marcelo de Oliveira.

PEDIDOS DE REEXAME EM RELATÓRIO DE INSPEÇÃO. EXISTÊNCIA DE MEDIDAS LIMINARES QUE AMPARAM A CONTINUIDADE DO PAGAMENTO DA URP SEM, CONTUDO, ASSEGURAR A PARAMETRIZAÇÃO DA VANTAGEM. AUMENTO DA PARCELA EM DECORRÊNCIA DA LEI 13.325/2016. DESCUMPRIMENTO DA MEDIDA CAUTELAR ADOTADA PELO ACÓRDÃO 2.355/2016-PLENÁRIO E CONFIRMADA PELO ACÓRDÃO 561/2017-PLENÁRIO. APLICAÇÃO DE MULTA ÀS RESPONSÁVEIS. CONHECIMENTO. NÃO PROVIMENTO A UM DOS RECURSOS. PROVIMENTO AOS DEMAIS. CIÊNCIA.

RELATÓRIO DE INSPEÇÃO (RI)

Secretaria de Recursos (SERUR); Secretaria de Fiscalização de Pessoal (SEFIP).

Inicialmente, registro que atuo nos presentes autos por força do art. 152 do RI/TCU.
Em exame pedidos de reexame interpostos contra o Acórdão 561/2017-TCU-Plenário (rel. Ministro Benjamin Zymler) pela Fundação Universidade de Brasília e pelas Sras. Cláudia Rosana de Araújo Costa (peças 267 e 273) e Márcia Abrahão Moura (peça 266) , respectivamente, Decana de Gestão de Pessoas e Reitora da Universidade de Brasília, à época dos fatos.
Quanto à admissibilidade, ratifico o posicionamento adotado pelo então relator, Ministro José Mucio Monteiro (peças 276, 282 e 284) , para conhecer dos pedidos de reexame, com fundamento no art. 48 c/c os arts. 32 e 33 da Lei 8.443/1992.
Quanto ao mérito, adianto que acompanho, em essência, os posicionamentos uniformes proferidos pela Secretaria de Recursos - Serur (peças 285 a 287) e pelo Ministério Público junto ao TCU - MP/TCU (peça 291) , cujos fundamentos incorporo às minhas razões de decidir, sem prejuízo de tecer as considerações abaixo.
Os autos em questão se originam de relatório de inspeção realizada pela Secretaria de Fiscalização de Pessoal - Sefip na Fundação Universidade de Brasília - FUB, com o intuito de verificar o cumprimento do Acórdão 2161/2005-TCU-Plenário, proferido em 07/12/2005 (rel. Ministro Walton Alencar Rodrigues) , relativamente aos pagamentos realizados a título da URP de fevereiro de 1989 (26,05%) .
Além do mencionado decisum, o Acórdão 3125/2004-TCU-Primeira Câmara (rel. Ministro Walton Alencar Rodrigues) , dentre outros, igualmente determinou à FUB que interrompesse o pagamento dessa rubrica aos servidores ativos, inativos e pensionistas.
Contra tais deliberações, foram impetrados mandados de segurança, que tiveram as medidas liminares deferidas (MS 25.678, em 29/11/2005; MS 26.156, em 01/11/2006; e MS 28.819, em 16/09/2010; respectivamente de relatoria atual do Min. Luiz Fux, da Min. Cármen Lúcia e do Min. Ricardo Lewandowski) , sem contudo assegurar a parametrização da referida vantagem.  Isto é, por meio das citadas medidas liminares restou assegurada a continuidade do pagamento da URP de forma nominal, e não o seu reajuste a partir de alterações posteriores às aludidas liminares na estrutura remuneratória da carreira dos servidores daquela entidade.
Cumpre informar, a esse respeito, que apenas o MS 25.678 foi julgado, em 31/10/2014, com negativa de seguimento na forma do art. 21, §1º, do RI/STF, tendo transitado em julgado em 05/03/2016.  Os mandados de segurança n. 26.156 e 28.819 ainda se encontram pendentes de julgamento, conclusos aos respectivos relatores.
Prosseguindo, em que pese as medidas liminares não terem assegurado a parametrização da aludida vantagem, quando do saneamento dos presentes autos de inspeção, constatou-se que "a FUB extrapolou o conteúdo das decisões judiciais do STF ao transformar a vantagem da URP, então paga sob a forma de VPNI, no percentual de 26,05%, que vem incidindo sobre todas as estruturas remuneratórias fixadas por novas leis"  (trecho colacionado do voto condutor do Acórdão 2355/2016-TCU-Plenário) .
Em assim sendo, esta Corte de Contas, por meio do Acórdão 2355/2016-TCU-Plenário (rel. Ministro Benjamin Zymler) , proferido em 14/09/2016 (peça 221) , adotou medida cautelar, determinando à FUB que mantivesse os valores pagos a título de URP aos beneficiários dos MS 26.156 e MS 28.819 nos patamares existentes antes do advento da Lei 13.325/2016; além de ter promovido a sua oitiva para que: i) apresentasse as razões que entendesse cabíveis para esclarecer a incidência da URP de 26,05% sobre as novas estruturas remuneratórias dos servidores dos quadros dessa instituição de ensino; e ii) justificasse a não utilização do Sistema de Cadastro de Ações Judiciais para o pagamento da URP de 26,05%.
Mais uma vez saneados os autos, em 29/03/2017, foi proferido o Acórdão 561/2017-TCU-Plenário (peça 256) , ora recorrido, que confirmou a medida cautelar adotada anteriormente, tecendo determinações à FUB, e aplicou às Sras. Cláudia Rosana de Araújo Costa e Márcia Abrahão Moura multa no valor de R$ 20.000,00 (vinte mil reais) , diante do descumprimento da referida medida cautelar.
Feito esse breve histórico dos autos, de fato, na mesma linha exposta pela Serur e pelo MP/TCU, não há como se acolher as alegações apresentadas pelas recorrentes.
Preliminarmente, inexiste o alegado cerceamento de defesa, uma vez que o art. 268, § 3º, do Regimento Interno/TCU dispõe que a multa aplicada em decorrência do descumprimento de decisão do Tribunal prescinde de prévia audiência do responsável.
Quanto ao mérito, consoante destacado pela Unidade Técnica e pelo Parquet especializado, as determinações contidas no Acórdão 2355/2016-TCU-Plenário claramente traçaram as diretrizes que deveriam ter sido seguidas pelos agentes públicos em questão, explicitamente demonstrando especial preocupação em não violar as medidas liminares concedidas pelo Supremo Tribunal Federal no âmbito dos Mandados de Segurança n. 26.156 e 28.819. E mais, tal zelo encontra-se externado, minuciosamente, nos fundamentos constantes do voto condutor do referido decisum, como se pode constatar do seguinte excerto, verbis:
"23. Como se vê, 27 anos após o Plano Verão, os servidores da Universidade de Brasília continuam a receber verbas remuneratórias acima da lei, sob pretexto de recuperação de perdas salariais ocorridas quando ainda eram regidos pelo regime celetista, até mesmo servidores que ingressaram posteriormente.
24. E não apenas recebem valores decorrentes da suposta perda, mas sim a expressão daquela antiga perda em forma de percentual, que incide sobre toda e qualquer estrutura remuneratória, em verdadeira afronta ao princípio da reserva legal. 
25. O que se espera quando da edição de leis que reestruturam a remuneração dos servidores é a absorção das vantagens judiciais relativas a perdas remuneratórias supostamente existentes em determinada estrutura remuneratória. Contudo, os procedimentos adotados pela FUB não só preservam indevidamente a vantagem judicial como também aumentam indevidamente seu valor.
26. Ora, as medidas liminares concedidas pelo STF tiveram por único objetivo impedir o decesso remuneratório momentâneo de todos os substituídos processualmente e não o de assegurar a continuidade da percepção do percentual de 26,05% sobre toda e qualquer estrutura remuneratória.
27. Assim sendo, entendo que a FUB extrapolou o conteúdo das decisões judiciais do STF ao transformar a vantagem da URP, então paga sob a forma de VPNI, no percentual de 26,05%, que vem incidindo sobre todas as estruturas remuneratórias fixadas por novas leis.
28. Portanto, seria de acolher a proposta da Sefip.
29. Contudo, considerando que essa situação perdura há alguns anos e para evitar que se alegue indevidamente que esta Corte está decidindo em afronta às liminares concedidas pela Ministra Cármen Lúcia, entendo de prudência que a medida cautelar a ser deferida tenha por objetivo apenas evitar o aumento indevido da vantagem em razão do advento da Lei 13.325/2016, em contrariedade ao Acórdão 2161/2005-TCU-Plenário e sem amparo em decisão judicial.
30. Veja-se que o fundamento das medidas liminares proferidas nos MS 26156 e 28819 foi o de preservar a remuneração então percebida pelos servidores até a decisão de mérito a ser proferida pela Suprema Corte, dado seu caráter alimentar.
31. Assim sendo, em que pese entender que teria sido possível, já em 2006, medida semelhante, de modo a impedir o pagamento de um percentual fixo sobre a remuneração dos servidores, o que implica a possibilidade de aumento nominal dos valores pagos a título de URP, entendo que o periculum in mora decorre da concessão indevida de novo aumento da URP, de molde a aumentar o prejuízo suportado pelo Erário.
32. Já o fumus boni iuri fica evidenciado não apenas pelo fato de existir maciça jurisprudência desta Corte e do Poder Judiciário contra manutenção, nos dias atuais, da URP de 1989, mas, em especial, pela decisão de mérito do MS 25678, proferida monocraticamente pelo relator Ministro Luiz Fux em 4/11/2014 e mantida pela Primeira Turma.
33. Nessa linha, ponderou o relator:
"A jurisprudência desta Corte é firme no sentido de que não existe direito adquirido à manutenção de parcelas de remuneração. O servidor público está sujeito à alteração do seu regime de remuneração, não podendo, apenas, sofrer redução na sua remuneração bruta.  (...) 
Assim, não existe direito à perpetuação das parcelas de remuneração de servidor público, porquanto, diante da possibilidade de modificação da estrutura remuneratória de uma carreira, até mesmo parcelas concedidas judicialmente sob a égide do regime jurídico antigo poderão ser eliminadas na hipótese de uma reestruturação, tal como ocorreu na hipótese dos autos."
34. Considerando, pois, que a FUB novamente extrapolou o conteúdo do MS 26156 e aumentou o valor pago a título de URP, fazendo incidir na rubrica o aumento decorrente da Lei 13.325/2016, acolho parcialmente o encaminhamento proposto pela Sefip, com as alterações julgadas pertinentes." (grifou-se) 
Como se vê, esta Corte de Contas, ao adotar a medida cautelar em tela, em momento algum suscitou a possibilidade de desconsiderar a autoridade das liminares proferidas nos mandados de segurança n. 26.156 e 28.819.  Ao revés, a medida cautelar adotada pelo TCU buscou plena observância na aplicação dos referidos comandos judiciais, em seus exatos termos.
Assim sendo, não merecem ser acolhidas as escusas apresentadas pelas recorrentes, no sentido de que deixaram de observar a medida cautelar adotada pelo TCU de boa-fé, na interpretação de que estariam dando cumprimento às liminares proferidas no âmbito dos referidos mandados de segurança.
De igual forma, os pareceres jurídicos juntados aos presentes autos após o pronunciamento do Parquet especializado (peça 292) não favorecem as recorrentes.  Trata-se de pareceres que tão somente atestaram a força executória das decisões liminares proferidas no âmbito dos citados mandados de segurança, praticamente todos exarados bem antes de proferido o Acórdão 2355/2016-TCU-Plenário, com a exceção da NOTA n. 00016/2019/DCDNUAJ/SGCT/AGU, exarada em 22/03/2019, que apenas faz referência aos mencionados pareceres jurídicos pretéritos à adoção da medida cautelar pelo TCU.
A esse respeito, mais uma vez, é de bom alvitre ressaltar que em momento algum na medida cautelar adotada pelo TCU teceu-se determinação tendente a afrontar as decisões liminares em questão.  Por meio da mencionada medida cautelar, posteriormente confirmada por meio do Acórdão 561/2017-TCU-Plenário, ora recorrido, esta Corte de Contas apenas busca corrigir e afastar os atos administrativos praticados no âmbito da FUB que, a pretexto de cumprir as aludidas decisões liminares, extrapolaram os seus limites.
Não obstante o acima asseverado, no tocante à multa aplicada às recorrentes, Sras. Cláudia Rosana de Araújo Costa e Márcia Abrahão Moura, com as vênias de estilo, entendo que o valor arbitrado se mostra desproporcional.  Embora reconheça a gravidade de suas condutas, essas não tiveram grande repercussão prática no mundo dos fatos, eis que, quando do exame de admissibilidade dos presentes pedidos de reexame, foi conferido efeito suspensivo a todos os itens do acórdão recorrido, nos termos do Despacho proferido pelo, à época, Ministro-Relator José Mucio Monteiro, que deu provimento a agravo interposto pelas ora recorrentes (peça 284) .
Como se vê, a consequência prática do descumprimento da medida cautelar adotada pelo TCU representa diminuto período em que essa permaneceu vigente (da prolação do Acórdão 2355/2016-TCU-Plenário, de 14/09/2016, à prolação do Acórdão 561/2017-TCU-Plenário, de 29/03/2017) , sendo que ainda hoje persiste o pagamento da referida vantagem no âmbito da FUB, o qual deverá finalmente ser suspenso com a prolação do presente acórdão.
Dessa forma, dissentindo da proposta de encaminhamento da Serur e do pronunciamento do Parquet especializado, apenas quanto a esse tópico, dou provimento parcial aos pedidos de reexame interpostos pelas Sras. Cláudia Rosana de Araújo Costa e Márcia Abrahão Moura, para reduzir a multa aplicada, originalmente fixada em R$ 20.000,00 (vinte mil reais) , para R$ 10.000,00 (dez mil reais) .
Assim, proponho o seguinte texto dispositivo:
"9.1. com fundamento no art. 48 da Lei 8.443/1992, conhecer do pedido de reexame interposto pela Fundação Universidade de Brasília, para, no mérito, negar-lhe provimento;
9.2. com fundamento no art. 48 da Lei 8.443/1992, conhecer dos pedidos de reexame interpostos por Cláudia Rosana de Araújo Costa e por Márcia Abrahão Moura, para, no mérito, dar-lhes provimento parcial;
9.2.1. dar ao item 9.1 do Acórdão 561/2017-TCU-Plenário a seguinte redação:
'9.1. aplicar às sras. Cláudia Rosana de Araújo Costa e Márcia Abrahão Moura a multa prevista no §1º do art. 58 da Lei 8.443/1992 no valor de R$ 10.000,00 (dez mil reais) , com fixação do prazo de quinze dias, a contar da notificação, para comprovar, perante o Tribunal (art. 214, inciso III, alínea "a", do Regimento Interno) , o recolhimento da dívida aos cofres do Tesouro Nacional, atualizada monetariamente desde a data deste acórdão até a do efetivo recolhimento, se for paga após o vencimento, na forma da legislação em vigor;'
9.2.2. autorizar, com fundamento no art. 26 da Lei 8.443/92, c/c o art. 217 do Regimento Interno do TCU, o parcelamento das dívidas, caso venha a ser requerido, em até 36 (trinta e seis) parcelas mensais e sucessivas, incidindo sobre cada uma delas, corrigida monetariamente, os correspondentes acréscimos legais, esclarecendo que a falta de pagamento de qualquer parcela importará no vencimento antecipado do saldo devedor, de acordo com o que estabelece o § 2º do art. 217 do mencionado Regimento;
9.3 dar ciência aos recorrentes do teor desta deliberação, bem assim do relatório e voto que a fundamentam"
********
Entrementes, no transcorrer da sessão de julgamento, acolhi proposta ofertada pelo Ministro Vital do Rêgo, no sentido de tornar insubsistentes as multas aplicadas.
	Em razão do exposto, VOTO por que o Tribunal adote o Acórdão que ora submeto à apreciação deste Colegiado.
TCU, Sala das Sessões Ministro Luciano Brandão Alves de Souza, em 5 de junho de 2019.
RAIMUNDO CARREIRO
Relator